臺灣高雄地方法院民事判決　　　　　　　93年度保險字第81號
原　　　告　乙○○
　　　　　　甲○○
兼共同法定　戊○○
代理人
右　一　人　林維毅律師
訴訟代理人
被　　　告　富邦人壽保險股份有限公司
法定代理人　庚○○
訴訟代理人　丁○○
被　　　告　蘇黎世產物保險股份有限公司
法定代理人　己○○
訴訟代理人　丙○○
當事人間給付保險金事件，本院於民國94年10月12日言詞辯論終
結，判決如下：
    主  文
被告富邦人壽保險股份有限公司應給付原告乙○○新台幣壹佰萬
元，及自民國九十三年十二月十四起至清償日止，按年息百分之
十計算之利息。
被告蘇黎士產物保險股份有限公司應給付原告新台幣壹佰萬元，
及自民國九十三年十二月十四起至清償日止，按年息百分之十計
算之利息。
原告其餘之訴駁回。
訴訟費用由被告富邦人壽保險股份有限公司負擔百分之四十五，
被告蘇黎士產物保險股份有限公司負擔百分之四十五，餘由原告
負擔。
本判決於原告乙○○以新台幣拾萬仟元為被告富邦人壽保
險股份有限公司供擔保後得假執行；但被告富邦人壽保險股份有
限公司如以新台幣壹佰萬元或同額之富邦商業銀行股份有限公司
記名式可轉讓定期存單為原告乙○○供擔保，得免為假執行。
本判決於原告以新台幣拾萬仟元為被告蘇黎士產物保險股
份有限公司供擔保後得假執行；但被告蘇黎士產物保險股份有限
公司如以新台幣壹佰萬元為原告供擔保，得免為假執行。
原告其餘假執行之聲請駁回。
    事實及理由
壹、程序部分
    按當事人得以合意定第一審管轄法院，民事訴訟法第24條第
    1 項前段定有明文。本件兩造涉訟之保險契約業約定以要保
    人即原告被繼承人田和宗（以下簡稱死者）之住所所在地地
    方法院為管轄法院，此有「富邦傷害保險附約」與「蘇黎世
    團體傷害保險」契約在卷足稽。而簽定上開契約時，當時的
    要保人即田和宗之戶籍地為「高雄縣大寮鄉○○村○○路12
    9 巷25號7 樓」，此亦有原告所提出田和宗之戶籍謄本（民
    國83年7 月22日遷入登記）附卷足稽，是依上開約定，死者
    約定時的住所所在地之法院即本院應有管轄權。
貳、實體部分
  一、原告主張：原告戊○○為死者之配偶，原告乙○○、甲○○為死者之子女，均為死者之繼承人。死者生前與被告富
      邦人壽保險股份有限公司（以下簡稱富邦保險公司）於民
      國87年3 月11日訂立「富邦重大疾病終身壽險312 型」主
      契約保額新台幣（下同）250,000 元，另附加「富邦新定
      期壽險附約」保額750,000 元及「富邦傷害保險附約」（
      該附約以下簡稱系爭保險附約）保額為1, 000,000元，其
      中系爭保險附約係以意外身故做為保險金給付之原因；另
      與被告蘇黎士產物保險股份有限公司（以下簡稱蘇黎世保
      險公司）於92年3 月9 日訂立「蘇黎世團體傷害保險」契
      約（以下簡稱系爭團體保險契約），雙方亦以意外身故做
      為保險給付的事由，保額為1,00 0,000元。嗣死者於92年
      7 月25日下午7 時許，在擔任汽車駕駛工作，而指導訴外
      人學員王德芳道路駕駛時，行經高雄市○○路與中山路口
      因遇紅燈停車，當閃綠燈欲起步時，車輛卻因熄火無法前
      進致阻擋後車行進，遭後面由不知車牌號碼之車輛長鳴一
      聲喇叭催促，田和宗竟當場受驚嚇，隨即當場休克，雙手
      緊握且流口水，訴外人王德芳拍打其肩膀亦無反應，後駛
      回教練場後，經施以急救仍不治死亡，死因經臺灣高雄地
      方法院檢察署驗斷為「心臟衰竭」。因死者素無心臟疾病
      等內科慢性疾病史，故前述因車輛熄火遭他車輛鳴喇叭應
      屬「突發」之「外來因素」，應符於前開二契約所定意外
      身故事由，依約兩保險公司自應就已發生意外身故事由，
      各別給付保險金予保險契約之受益人，然因死者簽訂上開
      保險契約時，均未指定受益人，原告又均為死者的繼承人
      ，於死者死亡時繼受其於系爭契約上一切權利，是被告公
      司自應給付保險金予原告。詎被告公司均不願將死者為意
      外身故事由死亡部分的保險金給付予原告，屢經催索，被
      告均置之不理。為此，基於保險契約之約定，聲明請求：
      (1)被告富邦保險公司、被告蘇黎世保險公司各應給付原告
      三人1,000,000 元及均自起訴狀繕本送達翌日起至清償日
      止，按年息10% 計算之利息；(2)願供擔保請准宣告假執行
      。
  二、被告富邦保險公司則以：死者田和宗向伊公司投保系爭保
      險附約時，指定的受益人僅有原告乙○○1 人，故其他原
      告的請求並不合於約定。又保險契約的意外事故須符合
      須為外來意外事故；須為突發意外事故；該意外事故
      與保險人之身故有直接因果關係。本件臺灣高雄地方法院
      檢察署相驗證明書並未記載導致死者心臟衰竭之先行原因
      為其他意外事故，故死者雖屬法醫學上不能意料之急速死
      亡，但非屬保險法及條款所約定之意外事故而死亡；又因
      日常生活中，車輛駕駛難免會因車輛起步速度過慢，突然
      熄火，後方車輛欲超車等情況而遭後方車輛按鳴剌叭，故
      此等狀況於道路駕駛中屬意料中事，故按鳴喇叭非屬系爭
      保險附約的突發意外傷害事故；再死者因身體因素發生心
      臟衰竭，該衰竭之發生於任何時間均有機會，如用餐、走
      路或與人交談時，故知喇叭之按鳴只為一偶然因素，並非
      致死之原因，故原告主張被保險人因被後方車輛按鳴喇叭
      因而導致心臟衰竭致死，明顯不符合一般經驗法則等語置
      辯，故原告的主張死者遭遇外來事故，並以此意外為死亡
      之原因為不可採。聲明：(1)駁回原告之訴及假執行之聲請
      ；(2)如受不利之判決，願提供富邦商業銀行股份有限公司
      等額記名式可轉讓定期存單為擔保免為假執行。
  三、被告蘇黎世保險公司則以：汽車喇叭聲為現今工商業會普
      遍存在之環境音響，到目前為止，並沒有任何醫學報告指
      陳，人類聽到汽車喇叭聲會因此造成休克並進而導致心臟
      衰竭之結果，況死者在汽車教練場工作多年，在其工作環
      境中聽聞喇叭聲應為經常的現象，何況人坐在汽車裡因車
      體阻隔，所聽到的音量勢必又低於一般法規限制的音量，
      顯然原告所稱與事實不符。又依伊公司與死者間所訂立保
      險契約，伊公司應給付保險金之義務，其要件有三，即一
      是被保險人遭受意外傷害事故、二是發生死亡的結果、三
      是意外傷害事故與死亡間有因果關係存在，本件汽車喇叭
      聲在一般道路上必然且隨時隨地存在，死者所乘坐的車輛
      在當時又因熄火而阻擋他人車輛前進，則受阻車輛鳴按喇
      叭催促其前進為其所能預見，故喇叭聲應非突發意外事件
      。再原告對死者之心臟衰竭結果與喇叭聲之間並未提出具
      體事證證明兩者間存在因果關係，僅徒托空言他人按一聲
      長喇叭聲後，死者即因此受驚嚇造成休克現象，並進而導
      致心臟衰竭死亡的結果，顯然原告僅以時間之巧合即謂死
      者死亡的結果為聽聞喇叭聲所致。因死者的死亡與事故的
      發生並無因果關係等語置辯，故拒絕原告的請求，並聲明
      ：(1)駁回原告之訴及假執行之聲請；(2)如受不利之判決，
      願提供擔保免為假執行。
  四、兩造不爭執事項如下：
    (1)死者生前已與被告富邦保險公司訂定系爭附加保險契約，
      與被告蘇黎世保險公司訂定系爭團體保險契約，前者的契
      約僅指定乙○○為受益人。
    (2)死者的死亡經臺灣高雄地方法院檢察署相驗，認為直接死
      亡之原因為「心肺衰竭」。
    (3)死者死亡時的情形係於交叉路口處，因車輛熄火，起動時
      有車輛在後鳴放喇叭，死者當時即抽搐死亡。
    (4)死者無心臟病史。
  五、本件爭執之事項經協議簡化如下
      ：(一)死者的死亡是否為意外事故？(二)死者之死亡與後方車
      輛喇叭聲有無因果關係？本院判斷意見如下：
  （一）死者的死亡是否為意外事故？
       1、原告主張死者的死亡係因意外事故而死亡，陳稱死者
          休克猝死時年僅31歲，無心臟病史，惟因受公司指派
          於暑假學習駕駛旺季期間，擔任汽車教練工作，其工
          作時間增加4 小時之久，田和宗並未領有汽車教練證
          照，且公司規定如教練車毀損，由學員及教練共同賠
          償，死者因而身心倍感壓力，事發當日指導訴外人王
          德芳，屢教不會、反應遲鈍，田和宗更覺生命財產均
          受威脅，經道路駕駛時，果因綠燈起步時車輛熄火，
          遭後車猛按一長聲喇叭，死者因而驚嚇過度當場休克
          ，此應屬「突發」之「外來因素所導致」，而死者並
          無心臟病史，此「心臟衰竭」係因突受驚嚇所致，並
          非疾病，即非由疾病引起之外來突發事故等語。被告
          則否認原告的主張，辯稱以：汽車喇叭聲在一般道路
          上必然且隨時隨地存在，死者所乘坐的車輛在當時又
          因熄火而阻擋他人車輛前進，則受阻車輛鳴按喇叭催
          促其前進為其所能預見，故喇叭聲應非突發意外事件
          ，又原告所稱驚嚇過度，必其事件性質非一般生活經
          常發生，而其發生必使一般人陷入恐懼、緊張甚至顫
          抖，始有驚嚇過度之可能，原告所聲稱喇叭聲致死者
          驚嚇過度死亡，不符經驗法則等語。
       2、按傷害保險人於被保險人遭受意外傷害及其所致殘廢
          或死亡時，負給付保險金額之責。前項意外傷害，係
          指非由疾病引起之外來突發事故所致者，保險法第
          131 條定有明文。故保險事故若約定以傷害事故發生
          為原因，即須非出於被保險人本身疾病，且係外來之
          突發事故。
       3、經查：本件係因為死者所駕駛的車輛突然熄火導致他
          人按鳴剌叭等突發的事實，業經前開訴外人於偵查中
          證述甚詳，並為兩造所不爭，應足認定。死者的死亡
          經臺灣高雄地方法院檢察署相驗，認為直接死亡之原
          因為「心肺衰竭」，亦有該署相驗屍體證明書附卷足
          參。惟導致心肺衰竭而致突變性虛脫情形之主要原因
          除了因為病因性之發作，也不排除係突變性，即某一
          健康之人，遽因外界情事之刺激，例如緊張、恐懼、
          高溫、或其他高度刺激，導致心臟本身之功能不足而
          致死亡。此據被告富邦保險公司亦自承：「醫學上所
          謂『心肺衰竭』指心臟功能發生問題，最常見的是無
          法輸出足夠的血量，供應身體各部分組織器官的需要
          ，法醫學上之意外或不能預料的急死之英文為unexpe
          cted sudden death ，與保險學上之意外accident自
          不相同，‧‧‧法醫學及醫學上的解釋，包含急性暴
          斃死亡，非僅指外力致死之意外」等語，有關法醫學
          上的急死可能包含病因性與突變性等原因，亦足佐明
          。是該心肺衰竭的原因尚應從死者的平日病史，是否
          非因被保險人本身已存在可得預料或查知病情及事發
          當時的狀況詳為調查分辨，自不得因相驗時所載述「
          心肺衰竭」等語，即認屬死者病因性的發作為其原因
          。查：死者過去固曾因頭痛至長庚醫院神經內科就診
          ，惟向無內科慢性疾病及心臟病史，此據本院依職權
          調閱卷附長庚醫院之病歷資料確僅有主訴頭痛等病情
          ，而與心臟疾病無關，兩造對於死者並無心臟病史，
          亦無爭執，已如前述，是死者本身並不存在可得預料
          及足以事先查知的心肺衰竭相關病情。又參以原告所
          提相驗情形資料及本院依職權調閱卷宗，訴外人所述
          死者死亡當時情形，正值車輛突然熄火，身處交通要
          道，有阻滯交通招致他人眾怒、警方查問的可能，由
          此外界突然產生的狀況導致緊張、恐懼，應為一般人
          所能感受。故事發當時長鳴的喇叭聲使該緊張、恐懼
          昇高至最高點，終導致心肺衰竭，亦非不能預見，故
          原告所述死者當時受車輛突然熄火等外來突發事件驚
          嚇死亡等情，應認有據，較為可採。死者既因出於非
          因被保險人本身疾病，外來之突發事故為原因而死亡
          ，故死者確係出於保險意外事故死亡，可堪認定。
  （二）死者之死亡與後方車輛喇叭聲有無因果關係？
       1、原告主張被告的死亡與後方車輛的喇叭聲具有因果關
          係，陳稱：死者並無心臟病病史，事發當時死者確因
          為車輛喇叭聲的外來剌激而死亡等語，並提出臺灣高
          雄地方法院檢察署92年11月10日雄檢楠餘92聲他1787
          字第7862 0號函證人王德芳的證詞為據，被告則均辯
          稱：喇叭聲不是外來剌激等語。其理由大致均以喇叭
          之按鳴只為一偶然因素，並非一般經驗上通常會致死
          之原因，故不具有相當性，從而無因果關係。
       2、惟系爭保險事故係以「意外」為原因，意外的事故多
          係突發，當不要求意外事故與結果間具有相當的因果
          關係為必要，是最高法院亦認「保險事故之發生，如
          與天災無因果關係，保險人自不得援引天災之理由，
          希圖諉卸保險責任」（最高法院55年度台上字第1172
          號判決足資參照）。即只要屬於發生該保險事故結果
          具有條件關係之原因，就應認該原因與保險事故結果
          間具有因果關係。經查本件事發當時情形，據訴外人
          王德芳於警訊時的偵訊筆錄證述：「今日晚間十八時
          二十分在寶國內練習駕車，大約十八時五十分左右由
          田和宗先行駕駛（道路駕駛），由寶國訓練場出發往
          中山路至凱旋路轉角處才由我駕駛編號（23號車）車
          牌為VX─2653中華到新光路在轉進中山路在中山、復
          興路口停紅燈因一時緊張引擎熄火，我發現田和宗有
          抽搐的現象時我就拍打教練無反應，而教練這時流口
          水我就緊張並找行動電話，後面計程車向我按喇叭時
          ，教練都沒動過」等語；於偵查時更進而陳述：「在
          復興路與中山路口停紅綠燈時，因我車子熄火在啟動
          時，有車子在後鳴放喇叭，我看到教練在我旁邊，手
          握，口流口水，我拍打其肩膀沒有反應，我就將車子
          開回教練場」等語，此有本院依職權調閱臺灣高雄地
          方法院檢察署92年度相字第1234號卷附卷足稽，對上
          述證詞，雙方亦未爭執，足堪為憑。從證詞內容足認
          車輛的喇叭聲的有無與死者的死亡具有原因關係。故
          被告所辯喇叭聲通常不會造成人們死亡，因認沒有因
          果關係云云，純屬相當因果關係有無的判斷，參照前
          述，尚與系爭保險契約訂定的意旨有違，應不足採。
      綜上，死者的死亡係出於保險意外事故且與死者的死亡具
      有因果關係，被告基於保險契約自應負有給付保險金之義
      務。
  六、按「被保險人於本附約有效期間內遭受第六條約定意外傷
      害事故時，要保人、被保險人或受益人應於知悉意外傷害
      事故發生後十日內將事故狀況及被保險人的傷害程度，通
      知本公司。並於通知後儘速檢具所需文件向本公司申請給
      付保險金。本公司應於收齊前項文件後十五日內給付之，
      逾期本公司應按年利一分加計利息給付。但逾期事由可歸
      責於要保人或受益人者，本公司得不負擔利息」；「被保
      險人於本契約有效期間內遭受第五條約定的意外傷害事故
      時，要保人、被保險人或受益人應於知悉意外傷害事故發
      生後十日內將事故狀況及被保險人的傷害程度，通知本公
      司。並於通知後儘速檢具所需文件向本公司申請給付保險
      金。本公司應於收齊前項文件後十五日內給付之，逾期本
      公司應按年利一分加計利息給付。但逾期事由可歸責於要
      保人或受益人者，本公司得不負擔利息」分別為系爭保險
      附約第17條、系爭團體保險第18條所明定。依約原應由要
      保人、被保險人或受益人檢具文件向被告公司請求保險金
      。本件系爭保險附約之要保人及被保險人均為死者，僅有
      受益人為原告乙○○，此有被告富邦保險公司所提出系爭
      保險附約之要保書在卷可參，原告亦不爭執其真正，是系
      爭保險附約的保險金應僅能由原告乙○○向被告富邦保險
      公司請求。且因原告乙○○業於合於約定期間內向被告富
      邦保險公司請求保險金，惟遭被告富邦保險公司拒絕理賠
      ，此有原告所提出被告富邦保險公司以死者之死亡非屬身
      體有外來傷害致死為由拒絕理賠函文1 件為據，被告富邦
      保險公司亦不爭執，是被告富邦保險公司既係基於本身對
      於意外事故之解釋而拒絕原告乙○○之請求，其遲延給付
      保險金，自須依約負擔加計按年息1 分計算之利息。本件
      系爭團體保險之要保人及被保險人均為死者，且未約定受
      益人，此有被告蘇黎世保險公司所提出系爭團體保險之要
      保書附卷足參，原告亦不爭執其真正，是系爭團體保險的
      保險金應由死者的繼承人向被告蘇黎世保險公司請求。原
      告戊○○為死者田和宗之配偶，原告乙○○、甲○○為死
      者之子女，均為死者之繼承人，此有原告提出戶籍謄本1
      份為據，被告並不爭執，原告自得繼受死者於系爭團體保
      險之權利向被告蘇黎世保險公司請求保險金。且因原告業
      於合於約定期間內向被告蘇黎世保險公司請求保險金，惟
      遭被告蘇黎世保險公司拒絕理賠，此有原告所提出被告蘇
      黎世保險公司以死者之死亡非因外來突發事故為由拒絕理
      賠函文1 件在卷可按，被告蘇黎世保險公司亦不爭，是被
      告蘇黎世保險公司既係基於本身對於意外事故之解釋而拒
      絕原告乙○○之請求，其遲延給付保險金，自須按照約定
      負擔加計按年息1 分計算之利息。從而，原告基於死者與
      被告所簽訂的保險契約，原告乙○○向被告富邦保險公司
      請求給付1,000,000 元及自起訴狀繕本送達翌日即93年12
      月14日（有繕本送達證書在卷為憑）起至清償日止，按年
      息10% 計算之利息；原告向被告蘇黎世保險公司請求給付
      1,000,000 元及自起訴狀繕本送達翌日即93年12月14日（
      有繕本送達證書在卷足據）起至清償日止，按年息10% 計
      算之利息，即屬正當，應予准許，原告其餘之請求，因非
      適格的請求權人，自不合於契約的約定，應予駁回。
  七、本件兩造均陳明願供擔保請准為假執行或免為假執行之宣
      告，經核均無不合，爰就原告勝訴部分，分別酌定相當之
      擔保金額准許之，至原告敗訴部分，其假執行之聲請即失
      所依附，應予駁回。
  八、本件事證已臻明確，兩造其餘主張、陳述及證據，於結果之
      判斷均不生影響，爰不一一贅述，附此敘明。
  九、結論：原告之訴為一部有理由、一部無理由，依民事訴訟
      法第79條、第85條第1項、第390 條第2 項、第392 條第2
      項，判決如主文。
中　　華　　民　　國　　94　　年　　10　　月　　26　　日
                  民事第五庭    法　官　古振暉
正本係照原本作成。
如不服本判決，應於送達後20日內，向本院提出上訴狀並表明上
訴理由，如於本判決宣示後送達前提起上訴者，應於判決送達後
10日內補提上訴理由書（須附繕本）。
中　　華　　民　　國　　94　　年　　10　　月　　26　　日
                                書記官　周志揚
